臺灣高等法院刑事判決
111年度上訴字第1331號
上  訴  人  
即  被  告  蔡宜成


上列上訴人因詐欺等案件，不服臺灣新北地方法院110年度金訴
字第533號，中華民國110年12月14日第一審判決（起訴案號：臺
灣新北地方檢察署110年度偵字第23493號），提起上訴，本院判
決如下：
    主  文
原判決撤銷。
乙○○共同犯洗錢防制法第十四條第一項之洗錢罪，處有期徒刑肆
月，併科罰金新臺幣壹萬元，罰金如易服勞役，以新臺幣壹仟元
折算壹日。
    事  實
一、乙○○依其社會生活經驗及智識程度，雖預見將其所有之金融
    帳戶提供他人使用，該他人可能將之作為詐欺他人收受詐欺
    取財犯罪所得之匯款帳戶使用，且無故依指示將帳戶內來路
    不明之款項提領後再輾轉交付，極有可能係共同參與詐欺取
    財犯罪及掩飾、隱匿詐欺所得去向、所在之洗錢犯罪，竟基
    於縱其行為可能係參與該等犯罪行為之一部，亦不違背其本
    意之不確定故意，於民國109年8月16日下午5時44分前不久
    某時許，因姓名、年籍不詳，自稱「鄭元豐」之成年人提出
    若為其提領金融機構帳戶內款項並交付予其，即可獲取報酬
    新臺幣（下同）5,000元，乙○○應可預見此實為詐欺集團中
    俗稱「車手」之提領詐欺款項工作，且其受「鄭元豐」指示
    提領款項並交付，將可能為他人遂行詐欺犯罪並致難以追查
    ，而可掩飾、隱匿詐欺犯罪所得去向，竟仍與「鄭元豐」共
    同意圖為自己不法之所有，基於詐欺取財及洗錢之犯意聯絡
    ，由其與「鄭元豐」約定提領並交付款項之報酬為5,000元
    ，乙○○須提供其所申設之中國信託銀行帳號000000000000號
    帳戶（下稱本案帳戶）之帳號，供他人匯入款項，並按「鄭
    元豐」之指示提領款項，再將款項轉交給「鄭元豐」。而「
    鄭元豐」所屬詐欺集團成員先於109年8月5日起，以通訊軟
    體LINE暱稱「公道伯」、「菲起ㄋㄞ」、「宥宥-凱文小秘書
    」、「資多星線上客服」分別向甲○○佯稱：可利用娛樂城博
    奕網站進行投資，其等有專業團隊分析賽事，獲利高達7成
    ，並可透過儲值獲取報酬云云，致甲○○陷於錯誤，因而分別
    於附表所示時間匯款如附表所示金額至本案帳戶內。嗣乙○○
    再依「鄭元豐」之指示，於附表所示時間，在附表所示地點
    提領如附表所示款項得手，並於同年月16日某時許，在新北
    市某處將上開款項交予「鄭元豐」，乙○○因而取得其報酬5,
    000元，以此方式與「鄭元豐」共同製造金流之斷點，以掩
    飾、隱匿詐欺犯罪所得之去向、所在。嗣甲○○發覺受騙後，
    報警處理，始查悉上情。
二、案經甲○○訴由基隆市警察局第四分局報告臺灣新北地方檢察
    署檢察官偵查起訴。
    理  由
壹、證據能力部分：
    按被告以外之人於審判外之陳述，雖不符刑事訴訟法第159
    條之1至第159條之4之規定，而經當事人於審判程序同意作
    為證據，法院審酌該言詞陳述或書面陳述作成時之情況，認
    為適當者，亦得為證據。又當事人、代理人或辯護人於法院
    調查證據時，知有第159條第1項不得為證據之情形，而未於
    言詞辯論終結前聲明異議者，視為有前項之同意，同法第15
    9條之5亦有明定。查本件檢察官、上訴人即被告乙○○（下稱
    被告）就本判決下列所引被告以外之人於審判外陳述之證據
    能力均不予爭執，迄至言詞辯論終結，亦未對該等證據之證
    據能力聲明異議，本院審酌該些供述證據作成時，核無違法
    取證或其他瑕疵，認為以之作為本案之證據屬適當，自有證
    據能力。其餘資以認定被告犯罪事實之非供述證據，均查無
    違反法定程序取得之情形，依刑事訴訟法第158條之4反面規
    定，亦具證據能力。
貳、實體部分：
一、認定犯罪事實所憑之證據及理由： 　　
  ㈠上揭犯罪事實，業據被告於本院審理時坦承不諱(見本院卷第
    84、89頁)，核與證人即告訴人甲○○於警詢時指述之情節大
    致相符（見偵卷第5、6頁），並有本案帳戶交易明細、開戶
    基本資料、內政部警政署反詐騙諮詢專線紀錄表、金融機構
    聯防機制通報單、中國信託銀行自動櫃員機交易明細表、告
    訴人提供與詐欺集團成員之通訊軟體LINE對話紀錄截圖、臺
    灣新北地方檢察署公務電話紀錄單在卷可稽（見偵卷第9至3
    3、45頁），足徵被告上開任意性之自白核與事實相符，應
    堪採信。從而，本件事證已臻明確，被告犯行堪以認定，應
    依法論科。
  ㈡按故意之成立，不以對於構成犯罪之事實，明知並有意使其
    發生為必要，僅需對於構成犯罪之事實、結果，預見其發生
    ，而其發生並不違背其本意即為已足。亦即倘行為人認識或
    預見其行為會導致某構成要件實現（結果發生），縱其並非
    積極欲求該構成要件實現（結果發生），惟為達到某種目的
    而仍容任該結果發生，亦屬法律意義上之容任或接受結果發
    生之「間接故意」，此即刑法第13條第2項所稱之「以故意
    論」。而共同正犯之意思聯絡，不以彼此間犯罪故意之態樣
    相同為必要，蓋刑法第13條第1項雖屬確定故意（直接故意
    ），同條第2項則屬不確定故意（間接故意），惟不論「明
    知」或「預見」，僅係認識程度之差別，不確定故意於構成
    犯罪事實之認識無缺，與確定故意並無不同，進而基此認識
    「使其發生」或「容任其發生（不違背其本意）」，共同正
    犯間在意思上乃合而為一，形成意思聯絡（最高法院103年
    度台上字第2320號判決意旨參照）。
  ㈢又金融帳戶事關個人財產權益之保障，帳戶之存摺、提款卡
    及密碼結合後更具專屬性及私密性，多僅有本人能使用，縱
    偶遇特殊情況須將存摺、提款卡及密碼交付他人，亦必係與
    該收受者具相當信賴關係，並確實瞭解其用途，而無任意交
    付他人使用之理；且我國金融機構眾多，各金融機構除廣設
    分行外，尚於便利商店、商場、公、私立機關或公司行號設
    立自動櫃員機，金融帳戶提款卡持卡人使用自動櫃員機提領
    款項極為便利，因此，依一般社會生活經驗，如帳戶內之款
    項來源正當，提款卡持卡人大可自行提領，若持卡人不願自
    己領取帳戶內款項，反而支付代價或提供利益委由他人提領
    現金，則當可預見該帳戶內款項可能係詐欺或其他財產犯罪
    所得。況詐欺集團通常利用車手自人頭帳戶領款乙節，業經
    報章媒體多所披露，並屢經政府及新聞為反詐騙之宣導，故
    具有通常智識之人，應可知悉提供薪資或對價委由他人提領
    不詳金融帳戶內款項者，其目的多係藉此取得不法犯罪所得
    ，同時隱匿背後主嫌身分，以逃避追查。查本件被告於案發
    時已滿22歲，曾從事回收家電、送家電、冷氣安裝的助手等
    工作，具有高職肄業之學歷，此情業據其於原審供述在卷（
    見原審卷第52、76、77頁），並有其個人戶籍資料查詢結果
    可佐（見原審卷第27頁），足見其為智識正常及具相當社會
    經驗之成年人，就上情無不知之理。參以現今詐騙之人分工
    細膩、行事謹慎，而詐騙之人派遣至金融機構實際領款之人
    ，關乎詐欺所得能否順利得手，且因遭警查獲或銀行通報之
    風險甚高，參與取款者必須隨時觀察環境變化以採取應變措
    施，否則取款現場如有突發狀況，指揮者即不易對該不知內
    情之人下達指令，若詐騙之人利用不知內情之人前往提款，
    實難防免該人於提領時發覺可能遭利用從事違法情事，為求
    自保而向檢警或銀行人員舉發，導致詐騙計畫功敗垂成，甚
    或因無犯意聯絡之取款人不受指揮而將所領得之款項據為己
    有，而無法領得詐欺所得，故詐騙之人斷無可能派遣對詐騙
    行為毫無所悉者擔任至金融機構實際提領款項之人。被告雖
    於原審辯稱：「鄭元豐」跟我說他賭博贏錢，有人要匯錢給
    他，但他沒有帶提款卡，要借我的帳戶收受款項，我才把我
    的帳戶借給「鄭元豐」，我只是單純受到「鄭元豐」之指示
    ，不知道是詐欺行為云云，惟觀諸卷附本案帳戶之交易明細
    ，被告均係於告訴人匯入款項未久即將該等款項領出，有本
    案帳戶交易明細、臺灣新北地方檢察署公務電話紀錄單附卷
    可憑（見偵卷第9、10、45頁），被告於30分鐘內更換3次提
    款地點，甚至跨越新北市中和區與土城區，實難想像被告竟
    為連聯絡方式都沒有，僅是合作幾次之同事「鄭元豐」，即
    大費周章於短短30分鐘內，分數次至不同地點提領款項，顯
    然違背常情，足見被告與「鄭元豐」隨時保持密切聯繫，且
    處於待命、聽從指示領款之狀態，堪認被告主觀上有詐欺取
    財之不確定故意，要無疑義。
  ㈣又按共同正犯因為在意思聯絡範圍內，必須對於其他共同正
    犯之行為及其結果負責，從而在刑事責任上有所擴張，此即
    「一部行為，全部責任」之謂，而此意思聯絡範圍，亦適為
    「全部責任」之界限，若他犯所實施之行為，超越原計劃之
    範圍，而為其所難預見者，則僅應就其所知之程度，令負責
    任，因此共同正犯之逾越，僅該逾越意思聯絡範圍之行為人
    對此部分負責，未可概以共同正犯論（最高法院85年度台上
    字第4534號判決、101年度台上字第4673號判決意旨參照）
    。查本件被告僅係出借本案帳戶予「鄭元豐」，並依「鄭元
    豐」指示將告訴人匯入本案帳戶內之金額提取並轉交與「鄭
    元豐」，依本案既存全卷事證，並無任何積極事證足以證明
    被告知悉除「鄭元豐」之外，尚有其他詐欺成員共同參與本
    案詐欺取財犯行之實施，自難遽對被告論以三人以上共同犯
    詐欺取財罪，揆諸上開說明，依「罪證有疑，利於被告」之
    原則，應為有利於被告之認定，僅能認定被告係與「鄭元豐
    」共同為上開詐欺取財犯行。　
  ㈤被告向「鄭元豐」提供其所有之本案帳戶後，「鄭元豐」所
    屬之詐欺集團成員對告訴人甲○○施以詐術，令其陷於錯誤後
    ，而分別於附表所示時間匯款如附表所示金額至本案帳戶內
    ，再由被告提領該等詐欺款項，取得詐欺之犯罪所得並轉交
    付予「鄭元豐」，客觀上顯已製造金流斷點，使詐欺集團得
    以藉此掩飾、隱匿詐欺犯罪所得之去向，藉此逃避司法追訴
    、處罰，應成立洗錢罪。被告對於提供其所有之本案帳戶，
    可能被利用為詐欺取財之犯罪工具，有所預見，主觀上並知
    悉其所有之本案帳戶功能即在提領帳戶內金錢使用，對於本
    案帳戶可能作為收受、提領特定犯罪所得，並藉由提領詐欺
    所得款項後轉交予「鄭元豐」製造金流斷點，規避司法偵查
    ，當同可預見，然卻仍提供本案帳戶，使詐欺成員得用以領
    取詐欺所得款項而製造金流斷點，隱匿、掩飾犯罪所得去向
    ，其有容任洗錢之不確定故意，亦堪認定。  
　㈥綜上所述，本案事證明確，被告犯行洵堪認定，應依法論科
    。　　
二、論罪：
  ㈠核被告所為，係犯刑法第339條第1項之詐欺取財罪及洗錢防
    制法第14條第1項之洗錢罪。被告與姓名、年籍不詳之成年
    人「鄭元豐」間，就本件詐欺取財及洗錢犯行有犯意聯絡及
    行為分擔，為共同正犯。
　㈡被告係於密切接近之時間、地點提領告訴人之款項，侵害同
    一之法益，各行為之獨立性極為薄弱，依一般社會健全觀念
    ，在時間差距上，難以強行分開，在刑法評價上，視為數個
    舉動之接續施行，合為包括之一行為予以評價，較為合理，
    應僅論以接續犯之一罪。又被告係以一行為同時觸犯共同詐
    欺取財罪、一般洗錢罪，為想像競合犯，應依刑法第55條之
    規定從一重之共同犯洗錢防制法第14條第1項之洗錢罪論處
    。公訴意旨認被告所為，係犯刑法第339條之4第1項第2款之
    三人以上共同犯詐欺取財罪，容有未洽，惟因起訴及本院認
    定之基本社會事實同一，且經本院於審理時當庭告知所犯法
    條（見本院卷第83頁），使當事人有一併辯論之機會，已無
    礙被告防禦權之行使，爰依刑事訴訟法第300條之規定變更
    起訴法條。
　㈢刑之加重、減輕事由：　
  ⒈累犯是否加重其刑之說明：
    被告前因妨害自由案件，經原審以109年度簡字第1220號判
    決判處有期徒刑3月確定，於109年5月28日易科罰金執行完
    畢等情，有本院被告前案紀錄表在卷可參（見本院卷第40頁
    ），其於受有期徒刑執行完畢5年內，故意再犯本案有期徒
    刑以上之罪，為累犯。本院審酌被告構成累犯之犯行，乃係
    侵害他人身體行動自由之法益，核與本案之罪質迥異，與本
    案犯罪手法、型態亦屬有別，復欠缺關聯性及類似性，尚難
    認被告具有特別惡性或對刑罰反應力薄弱之情形，自無依刑
    法第47條第1項規定加重其刑之必要，爰不予加重其刑。
  ⒉洗錢防制法第16條第2項規定犯同法第14條之罪，在偵查或審
    判中自白者，減輕其刑，查被告於本院審理時，已自白上開
    洗錢犯行（見本院卷第84、89頁），合於洗錢防制法第16條
    第2項自白減刑之規定，應予減輕其刑。
三、撤銷改判之理由：
  ㈠原審經審理結果，認被告犯罪事證明確，予以論罪科刑，雖
    非無見，惟查：①依本案現有證據，僅能認定被告成立刑法
    第339條第1項之詐欺取財罪，業經本院論述如前，原判決認
    被告係犯刑法第339條之4第1項第2款之加重詐欺取財罪，容
    有違誤。②又被告雖有經法院科刑確定及執行有期徒刑完畢
    之情形，然經審酌後尚難認被告具有特別惡性或對於刑罰反
    應力薄弱之情形，不應加重其刑，已如前述，原審裁量被告
    應依累犯規定加重其刑，亦有不當。③本件被告有洗錢防制
    法第16條第2項自白減刑規定之適用，原審就此未及審酌，
    尚有未洽。④被告於原審辯論終結後，業已賠償告訴人2萬5,
    000元(詳如後述)，原審未及審酌此項有利於被告之量刑事
    由，其量刑自非妥適，且被告所給付金額已逾其所獲犯罪利
    益，此部分犯罪所得如再宣告沒收將有過苛之虞，原審就此
    部分未及斟酌，併宣告被告本件未扣案之犯罪所得5,000元
    應予沒收、追徵，容有未當。被告上訴主張已賠償告訴人，
    請求從輕量刑，即為有理由，而原判決既有上開各項可議之
    處，自屬無可維持，應由本院撤銷改判。
  ㈡爰以行為人之責任為基礎，審酌被告不思循正當途徑獲取所
    需，竟貪圖不法報酬，加入詐欺集團，擔任俗稱「車手」之
    提領詐欺款項工作，再將提領之款項交予「鄭元豐」，而隱
    匿詐欺取財犯罪所得之去向暨所在，使金流不透明，亦使不
    法之徒得藉此輕易詐欺並取得財物、隱匿真實身分，造成國
    家查緝犯罪受阻，並助長犯罪之猖獗，影響社會經濟秩序，
    危害金融安全，同時造成告訴人求償上之困難，其所生危害
    非輕，所為實值非難；並考量被告參與提領之金額、其僅係
    提供本案帳戶並依「鄭元豐」之指示提領詐欺款項並交付，
    及其犯罪之動機、目的、個人犯罪所得、迄今已賠償告訴人
    2萬5,000元，參以告訴人父親表示：被告去年11月、12月各
    匯款5,000元給我，在上次法院打給我以後，我有跟他用LIN
    E聯絡，他有再匯款2次，分別是10,000元、5,000元，所以
    總共還差15,000元，他有承諾說這個月底及8月都會再各匯5
    ,000元。我知道被告之前因為工作不穩定，還有父親、女兒
    要撫養，但他現在當保全，有心改過了，如果法院願意給年
    輕人一個自新機會，我都尊重等語，此有本院公務電話查詢
    紀錄表2件在卷可稽（見本院卷第77、91頁），又被告於本
    院審理時終知坦承犯行，犯後態度尚稱良好，兼衡酌被告於
    本院自陳高職肄業之智識程度、現從事保全工作、月入3萬
    元、已婚有1名未成年子女之家庭生活、經濟狀況（見本院
    卷第89頁）等一切情狀，量處如主文第2項所示之刑，並就
    併科罰金部分，諭知如易服勞役之折算標準。
四、沒收：
  ㈠按犯罪所得，屬於犯罪行為人者，沒收之；於全部或一部不
    能沒收或不宜執行沒收時，追徵其價額；犯罪所得之宣告沒
    收或追徵，有過苛之虞、欠缺刑法上之重要性、犯罪所得價
    值低微，或為維持受宣告人生活條件之必要者，得不宣告或
    酌減之，刑法第38條之1第1項前段、第3項、第38條之2第2
    項定有明文。
  ㈡查被告因本案犯行獲取5,000元之報酬，業據其於原審及本院
    審理中供述明確（見原審卷第52頁、本院卷第89頁），此為
    被告之犯罪所得，然被告業已賠償告訴人2萬5,000元，已逾
    其所獲利益，難認被告仍保有此部分犯罪所得，如仍就犯罪
    所得諭知沒收、追徵，顯屬過苛，爰依刑法第38條之2第2項
    之規定，就被告之犯罪所得不為沒收、追徵之諭知。
  ㈢又本案被告持提款卡接續提領如附表所示之金額，並轉交予
    「鄭元豐」，該些款項固為被告參與洗錢行為之洗錢標的，
    惟審酌被告既已將該些款項全數轉交予「鄭元豐」，對該些
    款項並無事實上管理、處分權，倘若就上開洗錢標的仍對被
    告諭知沒收，顯屬過苛，爰不予宣告沒收。
  ㈣至被告所提供之本案帳戶，並未由詐欺集團成員持用，亦未
    據扣案，且該帳戶資料可隨時停用、掛失補辦及重設，不具
    刑法上之重要性，尚無沒收之必要，亦不予宣告沒收。
五、另被告雖上訴請求給予緩刑，惟按得宣告緩刑者，以未曾受
    有期徒刑以上刑之宣告，或前受有期徒刑以上刑之宣告，執
    行完畢或赦免後，5年以內未曾受有期徒刑以上刑之宣告為
    要件。然查，被告有上開科刑執行情形，其於109年5月28日
    執行有期徒刑3月完畢等情，已如前述，是本件被告前曾因
    故意犯罪而受有期徒刑以上刑之宣告，與緩刑要件不合，被
    告請求本院為緩刑之諭知，自於法無據，併此指明。
據上論斷，應依刑事訴訟法第369條第1項前段、第364條、第299
條第1項前段、第300條，洗錢防制法第2條第2款、第14條第1項
、第16條第2項，刑法第11條前段、第339條第1項、第55條、第4
2條第3項前段，刑法施行法第1條之1第1項，判決如主文。
本案經檢察官江祐丞提起公訴，檢察官呂光華到庭執行職務。
中　　華　　民　　國　　111 　年　　7 　　月　　21　　日
                  刑事第一庭  審判長法　官  周煙平
                                    法　官  吳炳桂
                                    法　官  連育群
以上正本證明與原本無異。
如不服本判決，應於收受送達後20日內向本院提出上訴書狀，其
未敘述上訴之理由者並得於提起上訴後20日內向本院補提理由書
（均須按他造當事人之人數附繕本）「切勿逕送上級法院」。
                                    書記官  廖紫喬
中　　華　　民　　國　　111 　年　　7 　　月　　21　　日
附錄：本案論罪科刑法條全文
中華民國刑法第339條
意圖為自己或第三人不法之所有，以詐術使人將本人或第三人之
物交付者，處5年以下有期徒刑、拘役或科或併科50萬元以下罰
金。
以前項方法得財產上不法之利益或使第三人得之者，亦同。
前二項之未遂犯罰之。
洗錢防制法第2條
本法所稱洗錢，指下列行為：
一、意圖掩飾或隱匿特定犯罪所得來源，或使他人逃避刑事追訴
    ，而移轉或變更特定犯罪所得。
二、掩飾或隱匿特定犯罪所得之本質、來源、去向、所在、所有
    權、處分權或其他權益者。
三、收受、持有或使用他人之特定犯罪所得。
洗錢防制法第14條
有第二條各款所列洗錢行為者，處7年以下有期徒刑，併科新臺
幣5百萬元以下罰金。
前項之未遂犯罰之。
前二項情形，不得科以超過其特定犯罪所定最重本刑之刑。
附表：
編號 匯款時間 匯款金額（新臺幣） 提領時間、地點、金額（新臺幣） 1 109年8月16日下午5時43分許 25,000元 於109年8月16日下午5時49分許、50分許，在新北市○○區○○路000號1樓統一超商莒光門市，分別提領10,000元、30,000元 2 109年8月16日下午5時45分許 5,000元  3 109年8月16日下午6時1分許 29,985元 於109年8月16日下午6時2分許、3分許，在新北市○○區○○路0段000號統一超商德城門市，分別提領1,000元、30,000元 4 109年8月16日下午6時19分許 24,030元 於109年8月16日下午6時21分許，在新北市○○區○○路000號統一超商青雲門市，提領24,000元